【裁判字號】    92,建,10
【裁判日期】    920715
【裁判案由】    給付工程款
【裁判全文】
臺灣台中地方法院民事判決  九十二年度建字第一○號
    原      告  聖穎營造有限公司
?
    法定代理人  乙○○
    訴訟代理人  蔡宜宏律師
    送達代收人  丙○○      住.
    被      告  交通部公路總局第二區養護工程處  設台中市○區○○街一二七號
    法定代理人  甲○○      住.
    訴訟代理人  郭明仁律師
右當事人間請求給付工程款事件，本院判決如左：
    主    文
原告之訴及假執行之聲請均駁回。
訴訟費用由原告負擔。
    事    實
一、原告方面：
（一）聲明：求為判決被告應給付原告新台幣（以下同）九十三萬五千零三十六元，
      及自起訴狀繕本送達之翌日起至清償日止，按年息百分之五計算之利息；暨願
      供擔保請准為假執行宣告，訴訟費用由被告負擔。
（二）陳述：
    １緣於九十一年七月四日，原告依法經由公開招標程序得標，承攬被告所發包之
      「台一線大度橋Ｐ１２橋墩支承搶修工程」（下稱系爭工程），由原告以搭設
      施工便道之方式自河岸將機具、材料運至大度橋橋面下搶修該Ｐ12橋墩支承，
      並於完工後將該施工便道拆除。雙方約定：系爭工程總價為三百三十萬元整，
      工程期限自簽訂契約之日起至九十一年八月二日止共三十日曆天，此有工程契
      約附呈可稽（原證(1)）。查上開工程契約訂定後，原告旋即規畫施工所需材料
      ，並擬依設計圖設置施工便道將機具、材料運至待修復之Ｐ12橋墩處，惟適逢
      氣象報告得知將有「娜克莉」颱風來襲，因恐河水暴漲無法設置該二百公尺之
      施工便道，且如依該施工方法設置該臨時施工便道，亦有阻礙大肚溪流而造成
      嚴重災害之虞，原告基於安全考量不敢貿然動工，乃於九十一年七月八日指派
      工務人員鄧仁維前往被告所屬台中工務段進行協商，基於搶修工程之急迫性而
      徵得被告所屬台中工務段同意更改施工方法，亦即由原告改以吊車由橋上將機
      具、材料吊至橋下之Ｐ12橋墩處進行搶修工程，而不再設置該臨時施工便道以
      載運機具、材料至該橋墩處，以避免施作臨時施工便道產生之危險，此有證人
      鄧仁維可資為證，原告並於徵得同意更改施工方法後之翌日即九十一年七月九
      日即與旭菖企業有限公司（以下簡稱旭菖公司）訂立工程合約書，由該公司以
      一百零五萬元之報酬向原告承攬該起重工程（原證(2)）。
    ２茲兩造協調後之翌日即同年七月九日，氣象局即發佈「娜克莉」颱風警報，且
      因颱風來襲溪水暴漲，致原告無法進場施作，持續至同年七月十三日雨停為止
      ，大肚溪水始漸平緩消退，惟系爭工程工地亦已面目全非（原證(3)）。原告自
      九十一年七月十四日起即依前開被告同意之方式，改以「吊車懸吊」機具、材
      料至橋下（詳施工現場照片l原證(4)），以利進場搶修該橋墩。嗣於施工十五
      日後，竟於同年七月二十九日，突接獲被告所屬台中工務段函文略以：有關本
      案工程項目第十五項「施工便道及拆除費」，原告如不依設計圖施作，該項目
      即不予辦理計價云云（原證(5)），令原告甚感莫名。有鑑於系爭工程係緊急搶
      修橋墩支承，進度不容遲延，原告仍繼續施作，並已於同年八月八日全部竣工
      （原證(6)），而於翌日即九十一年八月九日隨即函請被告所屬台中工務段辦理
      計價（原證(7)），惟被告所屬台中工務段則仍予駁回（原證(8)）。
    ３就上開「施工便道及拆除費」計價之履約爭議，原告向被告提出異議後，因未
      能與被告達成協議，遂向行政院公共工程委員會所屬採購申訴審議委員會 (下
      稱該管審議委員會）申請調解，經兩造於該會議中陳述意見後，該管審議委員
      會委員即已表示：本件被告確有同意原告更改施工方法，否則原告絕不可能擅
      自更改施工方法，被告否認曾同意原告更改施工方法云云為不可採，如拒絕給
      付改採橋上吊車吊放式之價款，將成為不當得利等語，並由該管審議委員會發
      函建議：由被告給付原告改採「吊車懸吊」進場施工方式之價款，其金額按兩
      造工程契約所訂工程項目第十五項「施工便道及拆除費」之百分之八十計算（
      原證(9)），惟末獲被告同意（原證(10)），原告不得已爰依法提起本件訴訟。
    ４按本件兩造工程契約之工程標的，係「台一線大度橋ｐ１２橋墩支承搶修工程
      」，有必須立即搶修之急迫性而由被告限定自訂約日起三十日曆天完工，復因
      颱風來襲致大肚溪水暴漲，基於安全性之考量，原告乃經徵得被告所屬台中工
      務段同意後，改採「吊車懸吊」機具、材料進場施工之方式，此僅「施工方法
      」上之權宜措施。亦即，工程項目第十五項所示之「施工便道及拆除費」，僅
      屬施工方法上之臨時性工事，於完工後三日內尚須將施工便道拆除以恢復河床
      原狀（見原證(1)之圖說），並非系爭工程標的。茲原告既係依被告所屬台中工
      務段同意更改之施工方法而完成系爭工程標的即該P12橋墩支承之搶修工程，
      已合於兩造工程契約本旨，被告拒絕依工程總價三百三十萬元計價給付原告，
      有違誠信原則。
    ５如前所述，鑑於系爭工程搶修之急迫性，復因颱風來襲基於安全性之考量，原
      告於九十一年七月八日確曾徵得被告所屬台中工務段同意更改施工方法，此有
      證人鄧仁維可資為證。參以本件原告於九十一年七月八日如未經徵得被告所屬
      台中工務段同意更改施工方法，亦即由原告改以吊車由橋上將機具、材料吊至
      橋下之Ｐ１２橋墩處進行搶修工程，而不再設置臨時施工便道以載運機具、材
      料至該橋墩處，以避免施作臨時施工便道產生之危險，則自九十一年七月十四
      日原告實際動工日起至同年七月二十九日被告所屬台中工務段來函拒絕計價止
      ，前後長達十五日之期間內，何以末見被告所屬監工人員阻止原告施作或向原
      告提出任何異議，並任由原告改以吊車懸吊材料機具之方式進場施工？且原告
      焉有可能於翌日即九十一年七月九日即與旭苜公司訂立起重工程合約書（見原
      證(3)）？由此益徵原告之上開主張確與事實相符。
    ６本件系爭工程係採「總價承包」之方式發包，原告既依被告所屬台中工務段同
      意更改之施工方法而完成系爭工程標的即該Ｐ１２橋墩支承之搶修工程，並經
      被告同意驗收，則被告自不得拒絕依工程總價三百三十萬元計價給付原告。且
      原告因另發包由旭菖公司承攬前開起重工程，共支出吊車起重費用一百零五萬
      元，較之兩造契約原訂「施工便道及拆除費」九十三萬五千零三十六元為高，
      茲原告仍依兩造工程契約所訂該施工方法項目之單價，依據契約之法律關係，
      請求被告給付工程款九十三萬五千零三十六元。
（三）證據：提出(1)工程契約書影本乙份。(2)發包工程合約書影本乙份。(3)聖穎營造
      有限公司91.7.17.九十一年聖字第○○一○號函影本乙份。(4)系爭工程施工現
      場照片五幀。(5)交通部公路總局第二區養護工程處台中工務段91.7.29（九一
      ）二工中字第九一○八一二八號函影本乙份。(6)竣工報告影本二份。(7)聖穎營
      造有限公司孔&土九十一年聖字第○○二一號函影本乙份。(8)交通部公路總局
      第二區養護工程處台中工務段91.8.14（九一）二工中字第九一○八七四一號
      函影本乙份。(9)行政院公共工程委員會吐儿址工程訴字第○九一○○四九六七
      六○號函影本乙份。(10)交通部公路總局91.12.11.九一路養管字第九一四九○
      二五號函影本乙份。（11）公路局總局第二區養護工程處台中工務段電話傳真
      單影本（12）統一發票影本四份、支付明細表影本二份、支票影本一份（13
      ）廠商日報表影本三十五份。並聲請訊問證人鄧仁維、陳嘉盈、賴順龍等三人
      。
二、被告方面：
（一）聲明：求為判決如主文所示
（二）陳述：
    １本件兩造契約第九條(一)約定：「如有新增工程項目時，由雙方協議新增工程項
      目單價：」第八條付款辦法：「開工後每月五日及二十日各估驗一次：估驗時
      由廠商提出估驗明細單，經本局主辦工程單位核許簽認」。
    ２就本件情形，原告對施工便道既未施作，估驗時，即無工程可資估驗，依前開
      八條規定，無驗明細單，即不可能付款，合先敘明。
    ３原告主張因基於搶修工程之急迫性而徵得被告所屬台中工務段同意更改施工方
      法一節茲為否認，蓋依前敘，「如有新增工程項目時，由雙方協議新增工程項
      目單價」兩造從未協議，原告亦不主張新增工程。
    ４原告主張伊與訴外人旭菖公司訂約一節，並予否認，應由原告證明其為真正。
    ５兩造契約第八條(四)：「工程契約詳細表列有乙式者，除另有規定者外，依完成
      比例估驗」，兩造契約所附詳細價目單項次(一)之「施工便道及拆除費」既列
      為一式，即只能依完戌比例估驗，因原告未為施工，亦無估驗之問題。
    ６檢呈被告營繕工程結算書及工程數量計算表如附件及兩造簽認工程施工檢查報
      告表如附件(一)。證明事頊：鋼料全重為五九．八九噸，依原告所僱用螃蟹式吊
      車，前述重量一天可吊下，另一天可吊上，與施工日報表所列，該鋼料是九十
      一年七月廿二日吊下橋，八月八日吊離，即僅二天工期，至鋼材運輸、鋼材安
      裝及拆除，則列於詳細價目單項次(一)之５、６，已另行計價。
    ７檢呈被告查價表如附件(二)，四十五噸吊車每天租用費在一萬元至一萬三千九百
      元間，依前敘二天工期，實難以九十三萬餘元計價。
（三）證據：提出營繕工程結算書、吊車價格表、現場施工照片三張
    理    由
一、原告起訴主張其承攬被告所發包之系爭工程，由原告以搭設施工便道之方式自河
    岸將機具、材料運至大度橋橋面下搶修該Ｐ12橋墩支承，並於完工後將該施工便
    道拆除。雙方約定：系爭工程總價為三百三十萬元整，上開工程契約訂定後，適
    逢氣象報告得知將有「娜克莉」颱風來襲，因恐河水暴漲無法設置該二百公尺之
    施工便道，且如依該施工方法設置該臨時施工便道，亦有阻礙大肚溪流而造成嚴
    重災害之虞，原告基於安全考量不敢貿然動工，乃於九十一年七月八日指派工務
    人員鄧仁維前往被告所屬台中工務段進行協商，爰基於搶修工程之急迫性而徵得
    被告所屬台中工務段同意更改施工方法，亦即由原告改以吊車由橋上將機具、材
    料吊至橋下之Ｐ12橋墩處進行搶修工程，並於同年八月八日全部竣工，而於翌日
    隨即函請被告所屬台中工務段辦理計價，惟被告所屬台中工務段則仍予駁回支付
    原告施工便道項目共九十三萬五千零三十六元，爰依承攬之法律關係提起本件訴
    訟；被告則以本件有關施工便道部分工程之變更，原告未經被告同意即逕自為之
    ，且雙方合約第九條(一)約定：「：如有新增工程項目時，由雙方協議新增工程項
    目單價：」第八條付款辦法：「開工後每月五日及二十日各估驗一次：估驗時由
    廠商提出估驗明細單，經本局主辦工程單位核許簽認」。本件原告既未經雙方協
    議新增工程項目，即無法按新增工程項目估驗，自無須付款等語置辯。
二、得心證之理由：
（一）原告主張其與被告間成立前揭所述之工程，總價為三百三十萬元，其中施工便
      道及拆除費一項為九十三萬五千零三十六元，惟原告並未施作該施工便道，改
      以機械由橋上懸吊村料及設備方式施工，目前橋墩支承搶修工程已完工等事實
      ，已據其提出與所述相符工程契約書影本乙份，及發包工程合約書影本乙份等
      為證，且為被告所不爭執，原告此部分主張為可採信。
（二）原告另主張前述施工便道之所以未施工，係因當時有颱風將至，為搶修工程並
      顧及工程及河道安全，於九十一年七月八日經過被告台中工務段段長陳嘉盈同
      意以由橋上以懸吊材料及設備方式代替施工便道，原告並於翌日即同月九日，
      與訴外人旭菖公司訂立起重工程合約，由該公司施作，並已如期完成橋墩支承
      搶修工程等情，惟為被告所否認，辯稱，原告前揭施工方法之變更並未經被告
      同意，且原告既未就施工便道為施工及拆除，無從估驗計價付款，自不能請求
      該部分之工程款等語；經查，證人鄧仁維於本院言詞辯論時證稱我們聖穎公司
      於九十一年七月份與被告訂立台一線大度橋橋墩支承搶修工程，七月五日開工
      ，七月八日到台中工務段開協調會議，協調工程進行情形，當天江經理與我一
      起到工務段，江經理提出是否可以更改施工方式，改以吊車由橋上將機具、材
      料吊至橋下橋墩處，而不再設置臨時施工便道以載運機具至橋墩處，因為這段
      期間颱風將來襲溪水易暴漲，江經理提出變更施工方法，台中工務段同意以吊
      車由橋上將機具、材料吊至橋墩，但沒有講到變更施工方式後如何支付費用等
      語。被告訴訟代理人請問證人鄧仁維變更施工方式後，台中工務段有無同意給
      付施工便道的錢？證人鄧仁維答：台中工務段同意變更施工方式，以吊車將機
      具、材料從橋上往橋下吊，但沒有講到費用多少錢，但講到此費用相當施工便
      道及拆除費的計價，並講到水泥管要買給被告，但目前我們沒有買水泥管，因
      他們不付費用等語，有審判筆錄一份在卷可參，其雖供證被告同意變更施工方
      式，惟其就變更施工方式後如何支付費用，先稱沒有講到，其後改稱沒有講到
      費用多少錢，但講到此費用相當施工便道及拆除費的計價，並講到水泥管要買
      給被告，前後不一，且該證人為原告之職員，其證詞不免偏頗，已難遽予採信
      ，另證人陳嘉盈則供稱，本件工程九十一年七月五日開工但被告沒有在施工，
      後來江經理到台中工務段討論橋面板鋼筋施工方式，沒有討論變更施工便道，
      只附帶講到鋼筋要用吊車吊的方式來做而已。工程詳細價目表有規定鋼材運輸
      ，但此與施工便道沒有關係，我們有編鋼材運輸的費用，他們如何施工則不管
      他們，我們所謂的便道是指鋼材、機器、人員均可運到現場而言等語。原告雖
      於九十一年七月九日與旭菖公司訂立工程項目為起重費，單價一百萬元之合約
      ，有原告提出被告公司發包工程合約書一份在卷足憑，證人即旭菖公司之負責
      人賴順龍則供稱：我是旭菖企業有限公司負責人，我們與原告訂約，作支撐鋼
      構、組裝部分的工程。當時因有颱風問題，原告改變施工便道施工方式，改由
      我們以吊車將鋼材、施工設備從橋上運下去橋墩，施工時我們的吊車維持兩部
      以上在現場，一部待命，我們也幫忙在橋下作安裝鋼骨架工程，每天最多派十
      個人在現場工作，我們安裝時間不到一個月。我們自己另外開挖土機涉水過去
      在橋下幫忙吊運、組裝，支撐架是我們安裝的，是原告工程師指導，由我們安
      裝。後來鋼架拆除也是我們拆除的。全部鋼材如果不組裝的話，一天的工作天
      無法從橋上吊下，並且從橋下吊上來語。有前揭筆錄可證，顯見該證人賴順龍
      所屬旭菖公司雖有與原告訂立起重工程之契約，惟旭菖公司與原告訂約之施作
      內容，為施作支撐鋼構、組裝部分的工程，原告改變施工方式後，旭菖公司始
      兼及以吊車將鋼材、施工設備懸吊至工地，並且由二造所訂立契約之詳細價目
      單第五項、及第六項，分別為鋼材運輸十二萬一千三百六十五元、鋼材安裝及
      拆除八十二萬一千八百八十六元，有二造所訂立合約之詳細價目單一份足稽，
      該二項之施工內容與證人賴順龍所供述作支撐鋼構、組裝部分的工程相同，且
      金額亦接近，是原告與旭菖公司所訂立之承攬合約，應係履行前述二項目之施
      工，並非因原告改變前述施工便道而訂定甚明，被告所辯因被告同意改變施工
      方式而與旭菖公司訂立以吊車吊運設備及材料等語，即難採信，又被告雖至九
      十一年七月二十九日始以公文拒絕原告就施工便道改便方式為計價，有交通部
      公路總局第二區養護工程處台中工務段91.7.29（九一）二工中字第九一○八
      一二八號函影本乙份附卷足稽，而非自原告所稱其九十一年七月十四日施工時
      即反對其變更，惟其間被告未予明示反對，其原因本即有多種，未必即是先前
      已同意變更施工方法，且如其先前已同意，則被告依約給付該部分之報酬即可
      ，殊無必要事後否認，是尚難因前述施工期間內被告未明示反對，即謂被告先
      前已同意本件施工方式之變更。本件原告尚無法證明被告曾同意其變更本件施
      工便道之施工方法。
（三）綜前所述，本件被告既未同意變更原契約所約定之以施工便道為施工方法，原
      告亦未為該項之施工，依雙方所訂立合約第八條付款辦法：「開工後每月五日
      及二十日各估驗一次：估驗時由廠商提出估驗明細單，經本局主辦工程單位核
      許簽認後付款」。原告自無法請求被告估驗，及付款。是原告仍應雙方所訂契
      約，請求被告給付報酬金，即無理由，應予駁回。原告既受敗訴判決，其假執
      行之聲請即失所依據，應併予駁回。
三、因本案事證已臻明確，兩造其餘主張陳述及所提之證據，均毋庸再予審酌，附此
    敘明。
四、結論：原告之訴為無理由，依民事訴訟法第七十八條，判決如主文。
中      華      民      國    九十二    年      七      月    十五      日
                                臺灣台中地方法院民事第一庭
~B法      官  林清鈞
右為正本係照原本作成
如對本判決上訴，須於判決送達後廿日內向本院提出上訴狀
中      華      民      國    九十二    年      七      月    十七      日
~B法院書記官


司法院資訊處製作；財團法人民間司法改革基金會備份。
